【裁判字號】    99,台上,2199
【裁判日期】    990415
【裁判案由】    妨害性自主
【裁判全文】
最高法院刑事判決            九十九年度台上字第二一九九號
上  訴  人  邱○○ 原名甲○○.
上列上訴人因妨害性自主案件，不服台灣高等法院台南分院中華
民國九十九年一月二十九日第二審更審判決（九十八年度重上更
(二)字第三二九號，起訴案號：台灣台南地方法院檢察署九十一年
度偵字第二一九七號），提起上訴，本院判決如下：
    主  文
上訴駁回。
    理  由
按刑事訴訟法第三百七十七條規定，上訴於第三審法院，非以判
決違背法令為理由，不得為之。是提起第三審上訴，應以原判決
違背法令為理由，係屬法定要件。上訴第三審法院之案件，是否
以判決違背法令為上訴理由，應就上訴人之上訴理由書狀加以審
查，如果上訴理由書狀並未依據卷內訴訟資料，具體指摘原判決
不適用何種法則或如何適用不當，或所指摘原判決違法情事，顯
與法律規定得為第三審上訴理由之違法情形，不相適合時，均應
認其上訴為違背法律上之程式，予以駁回。至原判決究有無違法
，與上訴是否以違法為理由係屬二事。本件原判決綜合上訴人邱
○○（原名甲○○）之部分自白、證人B1、B2（分別為民國七十
七年十二月生及七十八年九月生，姓名及其餘年籍資料詳卷）、
○○之證詞、卷附勘驗筆錄、現場圖、現場相片、現場平面圖、
○○國中公告、行政院衛生署○○療養院九十二年三月十八日精
神鑑定報告書等全案卷證資料，本於事實審法院之推理作用，認
定上訴人有其事實欄所載之連續對於未滿十四歲之女子，以違反
其意願之方法，而為猥褻之犯行，因而撤銷第一審所為科刑之判
決，比較行為時及裁判時法律，適用最有利於上訴人之規定，改
判依修正前刑法連續犯之規定，論處上訴人連續對於未滿十四歲
之女子，以違反其意願之方法，而為猥褻之行為罪刑（判處有期
徒刑三年二月，並於刑之執行前令入相當處所，施以治療，其期
間至治癒為止，但最長不得逾三年），已詳敘調查、取捨證據之
結果及憑以認定犯罪事實之心證理由。對於上訴人否認有上開犯
行，辯稱：「伊因平常教導學生嚴格，而B1數學成績不好，曾加
以責罵，對她比較兇，B2則經常蹺課，被伊責罵，彼等故意擴大
事端，故意誣陷。再B1、B2二人上課時，尚有其他同學在場，教
室也是開放的空間，從外面一望即知教室裡面的動靜，而且學生
座位狹窄，距離貼近，靠近牆邊又臨門、窗，不可能對她們亂摸
。另B2僅補習到九十年十二月底就未再上數學課程，九十一年一
月十六日晚上伊到台南縣○○，並未留在補習班內進行輔導，不
可能對B2為猥褻」等語，經綜合調查證據之結果，認不可採或不
足為上訴人有利之認定，亦分別在判決內詳予指駁，並說明其理
由。原判決所為論述，核與卷證資料相符，從形式上觀察，要無
採證認事違背經驗法則、論理法則或理由不備等違背法令之情形
。而B1、B2二人於第一審及原審之前審所為之證述，既與彼等於
警詢、檢察官偵查中所為之陳述相同（見原判決第四至六頁），
則縱認B1、B2二人於警詢、檢察官偵查中所為之陳述，為審判外
之陳述而無證據能力，於判決結果亦不生影響。上訴意旨以原審
就B1、B2於警詢、檢察官偵查中之陳述，未依刑事訴訟法第一百
五十九條之一第二項、第一百五十九條之二、第一百五十九條之
三、第一百五十九條之五之規定，判斷其是否有證據能力，而指
摘原判決違法，自非合法之第三審上訴理由。又採證認事原屬事
實審法院之職權，原審採取B1、B2、郭○○等人之證述及上訴人
承認伊於本件事發後，曾至B1住處，向A1（姓名年籍詳卷）之父
母下跪，徵求B1家人之諒解，並審酌B2於原審之前審審理時，經
當時之辯護人及
法官詰問之際，猶情緒激動而低頭哭泣；而呂○○並證稱曾看過
B1被上訴人摸過下體二次等語，為認定上訴人犯罪之論證，當然
排除證人陳○○所為：「B2、呂○○曾說過要報復上訴人」之證
詞，原審對此部分雖漏未斟酌說明其併為不可採取之理由，因尚
不足以動搖原判決認定犯罪事實之基礎，於判決自不生影響，亦
難據為適法之第三審上訴理由。況本件上訴人如何非為B1、B2
所設詞誣陷等情，已據原判決於理由內闡述甚詳（見原判決第七
、十二頁，理由乙、(二)(六)）。上訴意旨無視於原判決此部分論述
，仍執陳詞，主張其係被人陷害，重為事實之爭辯，亦與法律所
規定得上訴第三審之理由不相適合。另刑事訴訟法第三百條所謂
科刑判決，得就起訴之犯罪事實，變更檢察官所引應適用之法條
，祇係法院於不妨害事實同一之範圍內，即得自由認定事實，適
用法律。而事實是否同一，應以檢察官起訴請求確定其具有違法
性之基本社會事實是否同一而定，並以犯罪構成要件有無罪質上
之共通性為具體判斷之標準。又法院如已告知被告變更之罪名，
並依刑事訴訟法第九十六條、第二百八十八條之一、第二百八十
八條之二、第二百八十九條、第二百九十條等規定踐行調查辯論
程序，給予被告充分辯明之機會，即無剝奪被告之防禦權及造成
突襲性裁判可言。本件起訴要旨略以：上訴人係「○○美語」安
親班兼補習班○○分校之負責人兼數學老師，B1、B2皆年僅十二
歲，就讀台南市立○○國中一年級，上訴人明知其二人皆未滿十
四歲之幼女，竟基於概括犯意，先違反B1意願，自九十年八、九
月間起至同年十二月底止，利用對B1個別指導時，坐在B1旁邊，
以手伸進B1衣服內或隔著衣服、褲子，撫摸B1胸部及下體。繼又
於九十一年一月四日十七、十八時許，在補習班內，利用教導B2
數學之機會，坐在B2旁，以手撫摸B2臀部；於同月十六日十九時
許，再利用坐在B2旁觀看其寫數學考卷時，以手撫摸B2之胸部，
雖B2不敢張揚，但有閃躲，然上訴人仍繼續撫摸約一分鐘後始做
罷等情（見第一審卷第三、四頁）；而原判決係認定上訴人違反
B1、B2意願，對其二人為撫摸胸部或下體之猥褻行為，與起訴之
犯罪事實不唯基本社會事實同一，且犯罪構成要件有罪質上之共
通性，故原審自得依刑事訴訟法第三百條之規定變更起訴法條。
又原審法院既於行準備程序時及審理中皆已告知上訴人所變更之
罪名（見原審卷第五一頁背面、第七十頁背面）；且已於審判程
序中給予上訴人辨明犯罪嫌疑及證據證明力之機會；上訴人並已
就變更後之罪名請求調查證據、詰問證人；原審於每調查一證據
畢，亦詢問上訴人及其辯護人有無意見；針對變更後之罪名，原
審調查完畢後，亦已予上訴人就事實與法律辯論之機會，並在辯
論終結前，給予最後陳述之機會（見原審更(二)卷第七十至七九頁
），即無剝奪上訴人行使防禦權及造成突襲性裁判可言。上訴意
旨徒憑己意，恣意指摘原審未踐行告知罪名程序，剝奪其行使防
禦權云云，自非依據卷內資料而為指摘；且原審既已告知罪名，
且已給予上訴人充分辯明並行使防禦權之機會，縱原判決僅說明
起訴事實已載明上訴人係違反B1、B2意願而為猥褻行為，而誤載
法條，無變更起訴法條問題云云，而有微瑕，但顯然於判決並無
影響，仍不得據為適法之第三審上訴理由。依上揭說明，
本件上訴為違背法律上之程式，應予駁回。
據上論結，應依刑事訴訟法第三百九十五條前段，判決如主文。
中    華    民    國  九十九  年    四    月   十五   日
                      最高法院刑事第二庭
                          審判長法官  莊  登  照
                                法官  陳  世  淙
                                法官  徐  昌  錦
                                法官  許  錦  印
                                法官  吳      燦
本件正本證明與原本無異
                                      書  記  官
中    華    民    國  九十九  年    四    月   二十   日
                                                      V

司法院資訊處製作；財團法人民間司法改革基金會備份。
